【裁判字號】    97,上訴,1036
【裁判日期】    970820
【裁判案由】    偽造貨幣
【裁判全文】
臺灣高等法院高雄分院刑事判決        97年度上訴字第1036號
上  訴  人  臺灣高雄地方法院檢察署檢察官
被      告  甲○○
                    現於臺灣臺南監獄執行中
指定辯護人  本院公設辯護人   孫妙岑
上列上訴人因被告偽造貨幣案件，不服臺灣高雄地方法院96年度
訴字第5381號中華民國97年4 月21日第一審判決（起訴案號：臺
灣高雄地方法院檢察署96年度偵緝字第3781號），提起上訴，本
院判決如下：
    主  文
上訴駁回。
    理  由
一、公訴意旨略以：被告甲○○先於不詳時、地，取得由真實姓
    名不詳之成年男子偽造，編號FL643733YC之千元（新台幣，
    下同）紙鈔1 張而持有之。嗣於民國92年5 月6 日，因違反
    毒品危害防制條例案件，經臺灣高雄地方法院檢察署檢察官
    諭知交付保證金1 萬元，被告明知其持有編號FL643733YC之
    千元紙鈔係偽造，竟基於行使及不法所有之犯意，在臺灣高
    雄地方法院檢察署內，將該偽造之千元紙鈔交付法警以之充
    作保證金，經法警查覺，始未得逞，並當場扣得上開偽造之
    千元紙鈔1 張，因認被告涉犯刑法第196 條第3 項、第1 項
    之行使偽造通用紙幣未遂罪嫌等語。
二、按被告未經審判證明有罪確定前，推定其為無罪；犯罪事實
    ，應依證據認定之，無證據不得認定犯罪事實。又不能證明
    被告犯罪或其行為不罰者，應諭知無罪之判決，刑事訴訟法
    第154 條、第301 條第1 項分別定有明文。次按事實之認定
    ，應憑證據，如未能發現相當證據，或證據不足以證明，自
    不能以推測或擬制之方法，為裁判基礎；且認定不利於被告
    之事實須依積極證據，苟積極證據不足為不利於被告事實之
    認定時，即應為有利於被告之認定；另認定犯罪事實所憑之
    證據，雖不以直接證據為限，間接證據亦包括在內，然而無
    論直接證據或間接證據，其為訴訟上之證明，須於通常一般
    之人均不致有所懷疑，而得確信其為真實之程度者，始得據
    為有罪之認定，倘其證明尚未達到此一程度，而有合理之懷
    疑存在而無從使事實審法院得有罪之確信時，即應由法院為
    諭知被告無罪之判決（最高法院40年台上字第86號、30年台
    上字第816 號、76年台上字第4986號分別著有判例參照）。
    且按刑法第196 條第1 項之行使偽造通用貨幣罪，以明知所
    行使者係偽造之通用貨幣，故意收受後冒充真幣行使為構成
    要件（最高法院28年上字第4253號判例、92年度台上字第29
    號判決可資參照）。若行為人始終對於所行使之貨幣係偽幣
    並無認識，則要難以行使偽造貨幣之罪相繩。
三、公訴意旨認被告涉犯上開罪嫌，無非以被告偵查中之供述、
    臺灣高雄地方法院檢察署92年5 月6 日內勤訊問筆錄及扣案
    上開仟元紙鈔1 張為其論據。訊據被告固坦認於上開時、地
    ，因違反毒品危害防制條例案件，經檢察官諭知交保1 萬元
    ，因此將扣案編號FL643733YC之千元紙鈔連同其真鈔交付法
    警充作保證金等情，惟否認有何行使偽造通用紙幣罪嫌，辯
    稱：伊根本不知扣案紙鈔係偽鈔，92年5 月6 日上午，伊陪
    同友人前往台南縣大灣一帶之某車行購車，伊友人購車花費
    26萬元，伊曾為友人墊錢，但因友人辦理之汽車貸款為29萬
    元，故當日車行老闆當場返還伊之友人3 萬元，伊之友人乃
    將款項還給伊，伊與友人離開車行後，即於路途中為警查獲
    ，而遭移送毒品案件。因此檢察官諭知伊以1 萬元交保後，
    伊即點數10張千元鈔交付法警，嗣法警向伊表示其中有1 張
    是偽鈔，伊才知道其中含有偽鈔等語。經查：
  (一)被告於92年5 月6 日14時30分許，在高雄縣橋頭鄉○○○路
    17號前為警查獲持有第二級毒品甲基安非他命，經警移送臺
    灣高雄地方法院檢察署，由檢察官訊問後諭知以1 萬元交保
    ，被告交保金有將扣案編號FL643733YC之千元紙鈔連同其他
    真鈔交付法警充作保證金，而為法警發現等情，業據被告自
    承在卷。且據臺灣高雄地方法院檢察署法警厲雄陶於原審審
    理中結證在卷（原審卷第64頁），並有扣案上開紙鈔1 張可
    憑。又該等紙鈔經送中央印製廠鑑定結果，認：該「安一版
    」千元鈔券係以彩色雷射輸出方式仿印，無凹版印紋凸起效
    果，紙張非鈔券紙，水印以灰色墨在紙張背面仿製，安全線
    以雷射輸出方式仿鈔券正面五段裸露部分，左下角面額數字
    以彩色雷射輸出方式仿折光變色油墨，經鑑定結果係屬偽造
    ，亦有中央印製廠97年1 月15日中印發字第0970000213號函
    暨所附鈔券鑑定報告各1 份在卷可稽（原審卷第24、25頁）
    。而扣案千元紙鈔紙質粗糙，即易發覺為偽等情，亦據原審
    當庭勘驗該鈔紙正面之安全線於光線下觀看並無反光效果，
    經觸摸結果紙質較薄且無凹凸之紋路感無訛，有勘驗筆錄附
    卷為憑（原審卷第30、31頁），故此部分事實固均堪以認定
    。
  (二)又扣案之前開偽鈔，固具紙質粗糙而易辨識之特徵，惟依證
    人厲雄陶於原審審理時證稱一般其等收受交保金時，都會一
    張一張點等情（原審卷卷第65頁），已可認本案係因法警基
    於其等職務之要求及敏銳度，對於收受之交保現金均加以檢
    視，始能發現扣案千元紙鈔係偽鈔，實難遽將一般人之審查
    義務、辨識能力與專業之法警相提並論，逕認被告定然能發
    覺扣案千元紙鈔係屬偽鈔。再者，被告已陳明該偽造之紙鈔
    係由他人交付，則被告於收受該偽鈔時，因一時粗心、大意
    、匆忙或因相信交付紙鈔之人，而疏於檢視紙鈔之真偽，致
    未及發現係偽鈔，衡情本非無可能發生。況且，被告於他人
    交付上開紙鈔時，如已知悉係偽鈔，衡情應當場向該人反應
    並要求更換，焉有可能於明知係偽鈔之情形下仍加以收受而
    自甘蒙受損失之理？又被告於本件被警察查獲後，係以毒品
    危害防制條例第10條第2 項之施用第二級毒品罪名移送，檢
    察官亦以前開罪名訊問，並於訊問後諭以1 萬元交保，此有
    移送書及訊問筆錄可參（92毒偵2860號卷第1 頁、第8 至9
    頁），足見其所涉者並非重罪。而依一般人對於檢察署（法
    院）之畏懼心，及認檢察署（法院）人員於收受保證金之際
    ，對於偽鈔之辨認及審查程度均較一般人為高，則以扣案千
    元紙鈔紙質粗糙，而容易遭識破，被告若於行使時已知悉所
    持交之1 萬元保證金中含有偽鈔1 張，當可預期若持向檢察
    署（法院）交保，應較易被查覺，而另涉及行使偽造貨幣罪
    名，甚至增加當場遭羈押之風險，衡情被告應無甘冒該等風
    險而向檢察署人員行使之理。又依92年5 月6 日之報告單所
    示（92毒偵2860號卷第7 頁），檢察官之訊問被告後原係諭
    知以2 萬元交保，其後又改為1 萬元，衡情顯係經被告之要
    求而更改，則被告如知悉其身上所帶之1 萬元內含有偽鈔1
    張，非不得請求將保證金降低為9 千元，因其金額差距不大
    ，自易獲得承辦檢察官之同意，而其未為此舉，應係不知所
    交付之保證金中含有前開偽鈔所致，自難認其有何行使偽造
    貨幣之故意。
  (三)至於被告就前開偽鈔之來源，或稱：扣案偽鈔是台南縣永康
    市大灣鴻興車行交付給伊，當日上午，伊與友人王富建、蔡
    景明同車前往車行，車行賣伊車子一部26萬，在銀行貸款29
    萬元，車行退伊3 萬元，蔡景明之前向伊借2 萬元，蔡景明
    拿1 萬元、伊太太拿走1 萬，伊拿走1 萬等語（92毒偵2860
    號卷第9 頁、原審卷第73頁）；或稱：係做雞隻買賣收到的
    錢等語（96偵緝3781號卷22頁、原審卷第28至29頁），雖前
    後有所歧異，惟依被告在原審所述「（錢）我要出門做生意
    用的，那時檢察官問我錢從那裡來？我也不清楚，所以說出
    當日我經手錢的經過」等語（原審卷第73頁），足認其係因
    不能確定扣案偽鈔之來源，致其陳述前後有所歧異，尚難據
    此而為被告不利之認定。
  (四)綜上所述，被告前開所辯，應屬可採，從而公訴人所持之前
    開論據，均無法採為認定被告犯罪之證據；此外，復查無其
    他積極證據足資證明被告之犯行，其犯罪自屬不能證明。
五、原審因而以不能證明被告犯罪，而為被告無罪之諭知，核無
    違誤；檢察官上訴意旨，猶執前詞，指摘原判決不當，為無
    理由，應予駁回。
據上論斷，應依刑事訴訟法第368 條，判決如主文。
本案經檢察官陳建年到庭執行職務。
中    華    民    國    97    年    8     月    20    日
                  刑事第三庭    審判長法  官  周賢銳
                                      法  官  黃憲文
                                      法  官  黃仁松
以上正本證明與原本無異。
如不服本判決應於收受本判決後10日內向本院提出上訴書狀，其
未敘述上訴理由者，並得於提起上訴後10日內向本院補提理由書
狀（均須按他造當事人之人數附繕本）「切勿逕送上級法院」。
中    華    民    國    97    年    8     月    20    日
                                      書記官  林家煜


司法院資訊處製作；財團法人民間司法改革基金會備份。
